【裁判字號】    97,重上更(五),179
【裁判日期】    970820
【裁判案由】    違反貪污治罪條例等
【裁判全文】
臺灣高等法院臺南分院刑事判決   97年度重上更(五)字第179號
上  訴  人  臺灣臺南地方法院檢察署檢察官
被      告  乙○○
選任辯護人  李家鳳律師
            洪玉崑律師
上列上訴人因被告違反貪污治罪條例等案件，不服臺灣臺南地方
法院九十一年度訴字第一二九一號中華民國九十三年二月二十七
日第一審判決（起訴案號：臺灣臺南地方法院檢察署九十一年度
偵字第一００六六號），提起上訴判決後，經最高法院第五次發
回更審，本院判決如下：
    主  文
原判決撤銷。
乙○○連續犯使公務登載不實罪，處有期徒刑拾月，減為有期徒
刑伍月，如易科罰金，以銀元佰元即新台幣玖佰元折算壹日。
    事  實
一、乙○○係台南縣議會第十四屆及第十五屆議員，自民國八十
    七年間即聘用甲○○為助理。緣八十九年一月二十六日公佈
    施行之地方民意代表費用支給及村里長事務補助費補助條例
    第六條規定：「縣市議會議員每人最多得遴用助理二人及助
    理費用每人每月支給不得超過新台幣四萬元，並得比照軍公
    教人員年終工作獎金酌支春節慰勞金」，而甲○○之薪資自
    八十九年二月起為每月新台幣（下同）三萬元，乙○○竟基
    於概括之犯意，於八十九年二月出具不實之每月支薪甲○○
    四萬元之「台南縣議會第十四屆議員助理人員僱用通知書」
    ，向台南縣議會申請補助助理費用及領取春節慰勞金。嗣甲
    ○○之薪資自九十年一月至九十一年一月二十六日調為三萬
    二千元，於九十年及九十一年春節慰問金亦僅分別支付三萬
    元、三萬二千元，並於九十一年一月二十六日離職，乙○○
    卻遲至九十一年三月一日，始向台南縣議會，申報停止支付
    甲○○薪津，致使台南縣議會辦理出納業務職員，陷於錯誤
    ，依乙○○所申報之不實「台南縣議會第十四屆議員助理人
    員僱用通知書」，填寫每月僱用甲○○四萬元，而登載於其
    職務上所掌管「台南縣議會第十四屆議員聘用助理人員印領
    存根」（八十九年二月至九十一年二月每月一張）及「台南
    縣議會第十四屆議員聘用助理人員年終獎金印領存根」（八
    十九年、九十年各一張），並開立各類所得扣繳暨免扣繳憑
    單給予甲○○，作為甲○○年度申報個人所得稅，致生損害
    於台南縣議會對補助議員遴用助理費用管理正確性及甲○○
    權益。
二、案經法務部調查局臺南縣調查站移送臺灣臺南地方法院檢察
    署檢察官偵查起訴。
    理  由
甲、證據能力部分：
一、被告及其辯護人雖主張證人陳秀珠、岩孟樺及甲○○於調查
    站詢問時所為之供述，屬被告以外之人於審判外之供述，無
    證據能力云云。惟查上開證人嗣曾先後於原審、本院更三審
    、更四審及此次更審審理時以證人身分到庭證述，並經被告
    及其辯護人實施詰問，已予充分保障被告對於證人之正當詰
    問權，故上開證人陳秀珠、岩孟樺及甲○○於調查詢問時所
    為之供述，均得為證據。
二、按被告以外之人於審判外之陳述，雖不符刑事訴訟法第一百
    五十九條之一至第一百五十九條之四之規定，而經當事人於
    審判程序同意作為證據，法院審酌該言詞陳述  或書面陳述
    作成時之情況，認為適當者，亦得為證據。當事人、代理人
    或辯護人於法院調查證據時，知有第一百五十九條第一項不
    得為證據之情形，而未於言詞辯論終結前聲明異議者，視為
    有前項之同意。」，刑事訴訟法第一百五十九條之五定有明
    文。查本件檢察官所舉所有書面及言詞陳述之證據能力，除
    前揭部分外，其餘業經被告及其辯護人於本院行準備程序時
    表示均同意列為證據，且迄言詞辯論終結前亦未聲明異議，
    本院審酌該等供述證據之取得過程並無瑕疵，與本案待證事
    實間復具有相當之關聯性，以之為本案證據尚無不當，自得
    採為證據。
乙、有罪部分：
一、訊據被告乙○○對其曾任台南縣議會第十四屆及第十五屆議
    員，並自八十九年二月起以聘用甲○○為助理名義，向台南
    縣議會每月支領助理薪資四萬元之事實，並無爭執，惟矢口
    否認有何犯行，辯稱：伊自八十九年二月起，即確實依地方
    民意代表費用支給及村里長事務補助費補助條例第六條規定
    ，核給甲○○四萬元薪資，然因薪資中包括食宿及交際費用
    ，再加上借支，故甲○○每月領得實際薪資通常不足四萬元
    ，並確實依上開條例規定支付甲○○一個半月年終獎金六萬
    元；又甲○○於九十一年一月二十七至二十九日，尚與伊為
    競選縣議員連任謝票，且在同年二月四日亦參加伊競選縣議
    員連任選舉檢討會，故甲○○並非於九十一年一月二十六日
    即離職，伊自九十一年三月一日向台南縣議會，申報停止支
    付甲○○薪津，並無不妥，絕無利用職務上之機會，詐取助
    理薪資，伊以僱用甲○○擔任助理的名義向議會領取的金額
    ，八十九年二月至八十九年十一月止，計十一個月，每月四
    萬元，為四十四萬元，九十年度共計十二個月，每月四萬元
    ，加上八十九年度年終獎金五萬五千元，為五十三萬五千元
    ，又九十一年領了二個月，每月四萬元，則領了八萬元，加
    上九十年度年終獎金六萬元，為十四萬元，上開全部金額共
    為一百十一萬五千元云云。
二、查被告於任台南縣議會第十四屆及第十五屆議員期間，自八
    十九年二月起至九十一年二月止，以聘用甲○○為助理名義
    ，向台南縣議會每月支領助理薪資四萬元，並自九十一年三
    月一日向台南縣議會，申報停止支付甲○○薪津之事實，除
    據其供認外，並據議會承辦人員陳秀珠於調查站供證及偵查
    中證述在卷（見調查站卷第十、十一頁、偵查卷第六頁、原
    審卷一第二四頁、原審卷二第五七至六二頁），並有台南縣
    議會第十四屆議員助理人員僱用通知書、台南縣議會第十四
    屆議員助理人員名冊、台南縣議會第十四屆議員聘用助理人
    員印領存根、台南縣議會第十四屆議員聘用助理人員八十九
    年、九十年年終獎金印領存根、台南縣議會各類所得扣繳暨
    免扣繳憑單、財政部臺灣省南區國稅局八十九年度綜合所得
    稅各類所得資料清單及台南縣議會九十一年十月十六日南縣
    議公共字第0910002405號函在卷可按（調查卷第十八至三八
    頁、偵查卷第二四頁）。又本院更三審為確定被告於上開時
    間，以聘用甲○○為助理名義，究竟向台南縣議會領取多少
    金額，向台南縣議會及財政部臺灣省南區國稅局函查結果，
    上開單位所檢送本院有關各類所得扣繳暨免扣繳憑單為：八
    十九年度給付總額為四十四萬元；九十年度給付總額為五十
    三萬五千元；九十一年度給付總額為十四萬元，亦有台南縣
    議會九十五年三月三日南縣議總字第0950000381號函暨附件
    、財政部臺灣省南區國稅局佳里稽徵所九十五年三月六日南
    區國稅佳里二字第0950004081號函暨附件號附卷可按（見本
    院更三審卷第三八至四０頁、第五四至五七頁）；上開金額
    合計為一百十一萬五千元。核與被告自承：伊以僱用甲○○
    擔任助理的名義向議會領取的金額，八十九年二月至八十九
    年十一月止，計十一個月，每月四萬元，為四十四萬元，九
    十年度共計十二個月，每月四萬元，加上八十九年度年終獎
    金五萬五千元，為五十三萬五千元，又九十一年領了二個月
    ，每月四萬元，則領了八萬元，加上九十年度年終獎金六萬
    元，為十四萬元，上開全部金額共為一百十一萬五千元等語
    相符。據上所述，被告於任台南縣議會第十四屆及第十五屆
    議員期間，自八十九年二月起至九十一年二月止，確以聘用
    甲○○為助理名義，向台南縣議會領助理金額共計一百十一
    萬五千元（詳如附表所示「向縣議會領取金額」欄之金額）
    ，洵堪認定。
三、被告雖辯稱：每月支付甲○○薪水四萬元、八十九年年終獎
    金五萬五千元，九十年年終獎金六萬元及甲○○並非於九十
    一年一月二十六日離職云云，惟查：
（一）據證人甲○○先後證述如下：
    1.於調查站訊問時供稱：「我擔任縣議員乙○○助理期間，
      初期每月乙○○支付我三萬元，九十年初調整為每月三萬
      二千元，但實際上乙○○向台南縣議會報領每月支付我四
      萬元，中間每個月至少詐領八千元」、「乙○○只告訴我
      每個月薪資三萬元，後調為三萬二千元，我並不知道他向
      縣議會報領多少助理費」、「九十年初我收到台南縣議會
      開立給我之扣繳憑單，我即發覺扣繳憑單所開之八十九年
      薪資所得額超過我實際所得，但礙於仍受僱於乙○○議員
      ，不便過問，直到今年我的扣繳憑單開立五十三萬五千元
      ，但我實際上只領薪資三十八萬四千元，另加三萬元年終
      獎金，共計四十一萬四千元，經我向縣議會詢問，方知乙
      ○○以聘用我為助理之名義，每個月向台南縣議會報領四
      萬元薪資，另縣議會給我年終獎金六萬元，他只給三萬元
      」、「（乙○○除每月支付你薪資外，有無代你支付勞、
      健保費及食宿交通等費用？）我是領乾薪三萬二千元，我
      勞保、健保都由福大針織代工所名義投保，費用都由我自
      付，食宿交通也都由我自理，乙○○並未以任何名義支付
      我任何費用。」等語（見他字第六六一號卷第三、四頁）
      。
    2.於檢察官偵查中證稱：「助理薪資剛開始是三萬元，九十
      年調為三萬二千元」、「（乙○○有無告訴你要以每月支
      薪四萬元名義向議會報領薪資？）我並沒有同意他這麼做
      」、「我是到九十年初才發現，因我發現議會發給我的扣
      繳憑單與我實際領用薪水有差，但因我仍在擔任助理，所
      以不方便問」等語（見偵查卷第八、九頁）。
    3.於原審證稱：「只有他（指被告）太太交薪水給我，沒有
      任何寫任何扣除薪資（支）資料。勞保、食宿、交通都是
      由我自理，沒有金錢往來，我沒有向他借過錢，我每個月
      固定薪水三萬二千元。」、「我收到扣繳憑單，發現每月
      應領四萬元、年終獎金六萬元，並向議會求證，向被告說
      我實領薪資三萬二千元、年終獎金三萬元，被告均置之不
      理，所以向調查站投訴」、「（該筆錄是否係你在臺南縣
      調查站所製作〈提示並告以要旨〉？）是的」、「（內容
      是否實在？）實在」、「（到何時離職？）乙○○連任後
      我就離職，即九十一年一月二十六日離職」、「（薪水三
      萬元包括那些部分？）就是助理費三萬元」、「（每個月
      你領的薪水是否固定？）是的」、「實領的就是現金三萬
      二千元」等語（見原審卷一第二三頁、第八０、八一頁、
      卷二第十、十一、十五、十六、十九頁）。
    4.於本院更三審審理時證稱：「（被告說每月的薪資有按照
      每月四萬元給你，對此有何意見？）他（指被告）每月只
      給我三萬元，後來就給我三萬二千元，至於何時調整的，
      我已經記不清楚了，應該是在調查站所說的九十年一月份
      調整為三萬二千元是正確的」、「（這件事情發生後被告
      有無與和解？）那是他太太來找我談，她與我和解，並願
      意補我差額」、「（後來有沒有補給你？）後來有拿十萬
      元給我，是被告太太拿來新營乙○○之友家給我的」、「
      （當時乙○○有沒有在場？）有的，我太太當時沒有在場
      」、「（對你於原審的供述加上助理的一些伙食費、交際
      費等大約是四萬元等語有何意見？）是的，但是那些都是
      議員支付的，我每個月只領三萬元、三萬二千元，服務處
      伙食費、交際費都是議員處理，如果加上伙食費及交際費
      的話，就有四萬元，至於我個人的伙食費、交際費都包括
      在三萬二千元裡面」、「（伙食費、交際費是否你先向服
      務處墊支的？）不是的」、「（那為何要記帳）那些並不
      是我領的，那些是服務處的朋友、客人來的時候要動支的
      」、「（你個人是要分攤伙食費、交際費？）沒有，我都
      是自己到外面吃飯，如果從外面叫便當的話，我也自己要
      付帳」、「（對你於原審所言吃飯都有記帳等語有何意見
      ？）有關公的部分都是由議員支付」、「（潘捷福為何還
      要記帳？）如果有朋友來的話，便當統一叫，統一付帳，
      事後有再向我收費」、「（你何時離職？）九十一年一月
      二十六日」、「（你離職時被告有沒有答應？）九十一年
      一月二十六日他當選的時候我就有口頭向他辭職，並且我
      當時有告訴他，我給三天的時間，如果他要留我的話，就
      給我消息，不過他都沒有通知我」、「（九十一年一月二
      十七、二十八、二十九日你是否從事謝票的活動？）是的
      ，所以我才給他三天的時間給我消息，不過在謝票的三天
      的時間，這三天他都沒有給我消息，所以我就離開了」、
      「（之後有沒有參加議員的檢討會？）沒有」、「（你在
      原審有說二月四日有參加議員檢討會？）沒有，那是他在
      本案發生後到我家拜託我講的」、「（九十一年二月四日
      你有沒有向議員說你不想做了？）沒有，我之前所說的都
      不對，那是他拜託我這麼講的」、「（你太太所具領的領
      據是何時寫的？）那是他們找我太太寫的，那是在我向調
      查站檢舉之後寫的，這也就是他太太要補貼我的十萬元，
      那是在這個案子被起訴之後的事情」等語（見本院更三審
      卷第七一至七五頁），於本院此次更審審理時仍為相同之
      證述，然關於所領取之九十年度年終獎金金額則證稱：不
      是一個月就是半個月（即三萬二千元或一萬六千元）等語
      （本院卷第一０三至一０九頁）。
（二）關於甲○○所領取八十九年二月至十二月薪資及該年之年
      終獎金究竟若干：
    1.據被告之妻林秀琴於原審證稱：「（八十九年二月到十二
      月是付多少錢？）三萬元」等語（見原審卷二第二五頁）
      ，嗣雖改稱：「應該是四萬元」云云，然嗣又證稱：四萬
      元要扣掉伙食費、交際費及雜支等費用云云，每月付給他
      的現金不一定云云（見同原審卷二第二五、三０頁）；前
      後不一，已見瑕疵，再者議員助理無為其個人從事交際之
      必要，所謂之「交際費」自不應由助理薪資內扣除，而應
      由議員自行吸收，是林秀琴證述每月付給甲○○四萬元薪
      資，難以採信。而其所證稱八十九年二月至十二月每月付
      給證人甲○○三萬元之情，核與證人甲○○所言相合，應
      可採信。準此，證人甲○○於八十九年二月至十二月止，
      每月之薪資應係三萬元無訛。
    2.至於八十九年之年終獎金，據被告於調查站詢問時亦稱：
      「往年均給甲○○、潘捷福年終獎金一個月薪水」等語（
      見調查站卷第7頁）；證人潘捷福於調查站亦證稱：「（
      乙○○議員有無支付你年終獎金？）有的，他給我是一個
      月薪資（年終獎金）」等語（見偵他字第六六號卷第七頁
      ），依被告、被告之妻林秀琴及潘捷福之供述，年終獎金
      均發放一個月，而該年度證人甲○○之每月薪資為三萬元
      ，則該年度之年終獎金應為三萬元，應堪認定。被告雖辯
      稱：確實依上開條例規定支付甲○○一個半月年終獎金六
      萬元云云，顯與事證不符，難以採信；至於證人潘捷福於
      原審時先供證稱：不知甲○○八十九年二月一日任職時每
      月實領多少薪資等語，嗣後又供證稱：議員給他四萬元云
      云（見原審卷二第三二頁），前後不一，且與上開事證不
      符，難予採信，併此敘明。
（三）關於甲○○所領取九十年一月至九十一年一月之薪資及九
      十年之年終獎金究竟若干：
    1.據被告於偵查中供稱：「我有事先徵得甲○○同意，以每
      月支薪四萬元名義向縣議會報領助理費用」等語（見偵查
      卷第十頁），依其所述意旨，顯見甲○○每月並未實際支
      領薪水四萬元，惟被告之妻林秀琴於調查站卻證稱：「聘
      用甲○○助理的薪水是我發放的」、「八十九年一月起就
      每月支付四萬元計算，但要扣掉吃飯、借支等費用後以現
      金支付，所以通常每個月領到不足四萬元」等語（見調查
      站卷第八頁），於原審則證稱：「甲○○之薪水沒有固定
      ，要扣掉他的雜支」等語（見原審卷一第二二頁），二人
      所供已有不符，另證人潘捷福雖於偵查中具結供證稱：薪
      水並無包含勞健保、食宿、交通費等語（見偵卷第八頁）
      ，於原審時則證稱：甲○○的伙食費用公費付，伊有記帳
      等語（見原審卷一第三六頁），復證稱：「伊每月領的部
      分固定，伊吃飯的錢都已經先扣掉等語（原審卷一第三七
      頁）。另同為被告助理之沈坤海、李景星於原審則均具結
      證稱：每月薪水實領一萬五千元等語（見原審卷一第一０
      六頁），是證人甲○○、潘捷福同為乙○○聘用之助理，
      豈有甲○○之薪水須扣勞健保、食宿、交通費等雜費，故
      薪水沒有固定，而潘捷福則不須扣除而按月固定支領薪水
      ，亦與常情相悖，況證人甲○○堅決否認上情，並證稱：
      不知亦不同意向縣議會報領四萬元，每月亦未支領四萬元
      ，勞健保、食宿、交通都是自理，每月薪水固定，如有借
      錢，另外償還，沒有扣抵薪水，薪水與借款是二碼事，而
      林秀琴及潘捷福所稱之吃飯、借支等雜支費用，均有記帳
      ，但又稱所有記帳資料均已遺失（見原審卷二第二九、三
      ０頁），且無法舉證以實其說，又無任何證據可供證明，
      是被告辯稱甲○○之薪水自八十九年二月起均付四萬元云
      云，要難採信。至於證人甲○○雖曾於原審證稱：加上伙
      食費、交際費等應該有四萬元云云（見原審卷二第十七頁
      ），然此係指「服務處」之伙食費、交際費是由被告處理
      ，但證人甲○○本身之伙食費、交際費則係由證人甲○○
      自己負責，如將證人甲○○本身之伙食費、交際費計算在
      內，則證人甲○○始應有四萬元薪資，此據證人甲○○於
      本院更三審審理時業已供證說明在卷（見本院更三審卷第
      七三頁）；證人甲○○另於原審時又曾供證：伊個人吃飯
      ，潘捷福也有記帳一節（見原審卷二第17頁），則係指服
      務處有朋友來，便當統一叫，統一付帳，潘捷福有記帳，
      事後再向證人甲○○收取吃便當的飯錢之意，而非指證人
      甲○○個人本身之伙食費、交際費由被告先支付，再由所
      謂應給證人甲○○四萬元薪資中扣除，此亦據證人甲○○
      於本院更三審審理時證述在卷（見本院更三審卷第七四頁
      ）。是上開證人甲○○於原審中未供證清晰之證詞，尚難
      採為被告有利之認定，併此敘明。
    2.被告於調查站訊問時亦曾供稱：「今年甲○○在選舉投票
      結束後因與我太太發生衝突，即未再上班，約一星期後，
      甲○○再到服務處與我太太發生口角，即表示要離職，我
      太太當面交給他三萬元」（見調查站卷第七頁），被告之
      妻林秀琴於調查站訊問時亦供證稱：「九十一年春節獎金
      因甲○○未上班，我給三萬元」「九十年度（九十一年春
      節）確實是發給他三萬元」等語（見調查站卷第九頁），
      潘捷福於調查站亦證稱：「（乙○○議員有無支付你年終
      獎金？）有的，他給我是一個月薪資（年終獎金）」等語
      （見偵他字第六六號卷第七頁），依被告、被告之妻林秀
      琴及潘捷福之供述，被告之年終獎金，均發放一個月之薪
      水，且被告亦供述及其妻林秀琴亦證述發給證人甲○○九
      十年度之年終獎金為三萬元；是被告所辯給證人甲○○九
      十年之年終獎金為六萬元，被告之妻林秀琴證稱九十年之
      年終獎金發放六萬元云云，核與前述情節不符，殊不足取
      。
    3.證人甲○○證述其薪資自九十年一月起，調整為每月三萬
      二千元，如前所述；依被告於偵查中之供稱每月並給付證
      人甲○○不足四萬元，往年均給付甲○○、潘捷福年終獎
      金一個月薪水等語，證人潘捷福於調查站亦證稱：被告乙
      ○○議員係給付伊一個月薪資之年終獎金等語，亦如前所
      述。而證人甲○○就其所領取九十年度年終獎金金額，前
      後證述不一，先稱領取三萬元，嗣則證稱：不是一個月就
      是半個月（即三萬二千元或一萬六千元），而被告及其妻
      林秀琴則供稱發給甲○○九十年度之年終獎金為三萬元，
      彼此亦不相符，基於罪證有疑利於被告之原則，認被告係
      以每月三萬二千元計算給付證人甲○○九十年一月至九十
      一年一月止之薪資，至於九十年度年終獎金金額則係發給
      三萬二千元（詳如附表所示「甲○○實際薪資」欄之金額
      ），應屬合理。
（四）依據上開各節所述，甲○○於八十九年二月至九十一年一
      月二十六日擔任議員助理期間，其中八十九年二月至十二
      月止，其薪資為每月為三萬元，該年度年終獎金亦為三萬
      元，另九十年一月至同年十二月止，其薪資則為每月三萬
      二千元，至於該年度年終獎金金額亦為三萬二千元，應堪
      認定。
（五）甲○○確係於九十一年一月二十六日離職：
    1.據甲○○於偵查中供證稱：「我自八十七年三月一日至九
      十一年一月二十六日在縣議員乙○○處任助理」（見偵查
      卷第八頁），於原審亦證稱：「乙○○連任後我就離職，
      即九十一年一月二十六日離職」、「選舉完後，我就跟顏
      議員說我的任期到本屆，一月二十六日他當選，我就跟顏
      議員說你既然當選，我就要離職，如有必要續聘，三天內
      你再跟我連絡，而顏議員都沒有連絡，所以我就認為已離
      職」、「九十一年一月二十六日是口頭向顏議員請辭」等
      語（見原審卷二第十一頁、二一頁、二三頁），雖被告辯
      稱：九十一年一月二十七日至同月二十九日甲○○有參加
      謝票活動，九十一年二月四日亦參加檢討會云云，證人甲
      ○○於原審時亦供證稱：伊不是九十一年一月二十六日辭
      職，有與被告謝票及於九十一年二月四日參加檢討會等語
      （見原審卷一第二六頁、八一頁）。然查甲○○確係於九
      十一年一月二十六日正式向被告提出辭職之事，頁據其於
      本院更三審及本次更審審理時明確證述在卷；又上開九十
      一年一月二十七日至同月二十九日之謝票活動，此乃證人
      甲○○上開所稱於九十一年一月二十六日請辭時，向被告
      告知三天時間是否留證人甲○○繼續當其助理之期間內，
      是其雖參加被告謝票活動，並不影響其於九十一年一月二
      十六日請辭之意思。
    2.又證人甲○○於本院更三審時證稱：「（你何時離職？）
      九十一年一月二十六日」、「（你離職時被告有沒有答應
      ？）九十一年一月二十六日他當選的時候我就有口頭向他
      辭職，並且我當時有告訴他，我給三天的時間，如果他要
      留我的話，就給我消息，不過他都沒有通知我」、「（九
      十一年一月二十七、二十八、二十九日你是否從事謝票的
      活動？）是的，所以我才給他三天的時間給我消息，不過
      在謝票的三天的時間，這三天他都沒有給我消息，所以我
      就離開了」、「（之後有沒有參加議員的檢討會？）沒有
      」、「（你在原審有說二月四日有參加議員檢討會？）沒
      有，那是他在本案發生後到我家拜託我講的」等語（本院
      更三審卷第七四頁）。是上開證人甲○○業已明確表明係
      九十一年一月二十六向被告辭職，其於原審時所證述有於
      九十一年二月四日參加檢討會云云，則係受被告之拜託後
      所為之供述等情，業已對其於原審上開所言，予以證述說
      明澄清在卷，則其於原審上開供述，自難採為有利於被告
      之認定。
    3.被告雖於偵查中提出由甲○○之妻所具領之領據載明：「
      茲領取甲○○二月份薪資及春節獎勵金計壹拾萬元正，日
      期為九十一年二月」（偵查卷第二八頁），欲藉以證明甲
      ○○於九十一年確有領取二月份薪水四萬元及年終獎金六
      萬元一節。惟證人甲○○始終供證稱：薪水三萬二千元、
      九十一年一月二十六日離職時，領取年終獎金三萬元（嗣
      改稱一個月或半個月薪資之金額），且被告之妻林秀琴於
      調查站訊問時亦已明確供證稱：「九十一年春節獎金因甲
      ○○未上班，我給三萬元」（見調查卷第九頁），顯與該
      領據所載內容不符，況此重要之證據，被告乙○○與其妻
      林秀琴於九十一年八月十五日調查站訊問及九十一年十月
      四日檢察官偵查時，均未提及，竟遲至九十一年十月二十
      五日始具狀呈報檢察官（見偵卷第二五至二八頁），參諸
      甲○○於原審雖亦承認有領取該十萬元云云，惟證稱：「
      我領十萬元是因為我實領三萬二千元，被告將我報稅四萬
      元，用來補償我的，是被告拜託才寫的」（見原審卷一第
      八０頁），於本院更三審審理時更明確證述：「（你太太
      所具領的領據是何時寫的？）那是他們找我太太寫的，那
      是在我向調查站檢舉之後寫的，這也就是他太太要補貼我
      的十萬元，那是在這個案子被起訴之後的事情」等語（本
      院更三審卷第七五頁），顯見該領具顯係事後補載，難採
      為有利於被告之證明。
四、被告另辯稱：未提報助理名冊者，縣議會每月仍應撥付八萬
    元補助費云云。經查：依地方民意代表費用支給及村里長事
    務補助費補助條例第六條第一項規定：「直轄市議會議員每
    人最多得遴用助理六人，縣（市）議會議員每人最多得遴用
    助理二人」第二項規定：「前項助理費用，每人每月支給不
    得超過新台幣四萬元，並得比照軍公教人員年終工作獎金酌
    支春節慰勞金。」。其立法本旨係因議員所司地方自治立法
    等業務龐雜，且常涉及專業，乃有補助期使遴用優質助理，
    協助問政，提高議事品質之必要。惟既係補助性質，爰衡量
    政府財政負擔，於縣（市）議員，以補助其助理二員，並每
    員月支四萬元為上限，超此部分，當由議員自費處理；如實
    際遴用員額或所支月薪，未達該上限，則僅予覈實補助，非
    謂一律給予每月八萬元之補助款，任由議員將其間差額挪作
    他用，甚或納入私囊，此由該條例並非直接規定縣（市）議
    員每月均有八萬元之助理補助款自明，並經證人即議會出納
    岩孟樺於調查站證稱及於偵查中具結證稱：如僱用助理，支
    付金額超過四萬元，以四萬元為上限，如不足四萬元，則依
    實際支薪來核報在卷（見調查卷第十五頁、偵查卷第七頁）
    ，其根據即係上揭法條之文義之當然解釋；至於內政部再於
    九十四年二月廿三日，以內授中民字第0940030798號函覆稱
    ：「查地方民意代表費用支給及村里長事務補助費補助條例
    第六條規定，縣市議會議員每人最多得遴用助理二人，每人
    每月支給不得超過新台幣四萬元；又依財政部九十年十月十
    八日台財稅字第0900047653號函釋有關縣議員遴用助理之費
    用，其所得稅之扣繳疑義略以：縣市議會議員助理之費用既
    係由議會編列預算撥付，如議員已向議會提報其所遴用之助
    理人員名冊者，議會給付該筆費用時，應以助理為對象，依
    法扣繳所得稅；如議員未向議會提報助理人員名冊者，議會
    給付該筆費用時，則應以議員為對象，依法扣繳所得稅，並
    由議員併入取得年度綜合所得總額課稅（見本院更一卷第三
    七至四０頁）。然查上開內政部九十四年二月二十三日內授
    中民字第0940030798號函所稱「如議員未向議會提報助理人
    員名冊者，議會給付該筆費用時，則應以議員為對象，依法
    扣繳所得稅，並由議員併入取得年度綜合所得總額課稅」云
    者，無非祇係釋示「如議會有給付該筆費用時」，如何核課
    所得稅之疑義，非謂議員未向議會提報助理人員名冊甚至亦
    未臨聘任何助理時，議會仍必須給付該筆費用甚明。被告之
    辯護人雖又聲請向台南縣議會函查：台南縣議會自地方民意
    代表費用支給及村里長事務補助費補助條例於八十九年一月
    二十六日制定施行後，台南縣議會於何時議決通過預算補助
    議員助理費？對議員助理之支給補助，有無經議會決議必須
    出具議員所遴用助理人員僱用通知書？有無開會議決依助理
    人員僱用通知書所載僱用薪資予以支給補助之設限？云云。
    然上開聲請事項與本案事實之認定並無關連性，均無調查之
    必要。
五、被告雖又辯稱：依據台南縣議會九十五年三月三日南縣議總
    字第0950000382號函覆本院謂：「貴院函請查明有關縣議員
    相本會聲請補助助理人員薪資及春節慰問金之審查形式，本
    會出納人員係僅憑縣議員提出之助理人員資料、僱用通知書
    等資料，即為一定金額之發給，本會不為一定形式審查或須
    為實質之審查，請查照。」（更三審卷第四一頁），認台南
    縣議會交付被告議員助理補助費既不為任何審查，且僱用通
    知書係台南縣議會職員依議員提報之助理人員資料統一製作
    ，並代為蓋章，並非被告所製作，故被告並無不法云云。惟
    據證人陳秀珠即台南縣議會職員於調查站詢問時供稱：該通
    知書原本應由縣議員自行製作，一份送議會留存，但目前為
    方便議員作業起見，大都由縣議會根據議員所提供之助理人
    員資料，製作三份僱用通知書，再將其中二份交給議員，該
    份乙○○助理人員僱用通知書即是由縣議會根據乙○○所提
    供助理人員資料而製作…（前揭通知書上所載「每月支薪新
    台幣四萬元整」是以何依據填註？）因「地方民意代表費用
    支給及村里長事務補助費補助條例」中規定，助理費用不得
    超過四萬元，縣議員乙○○亦沒有表示金額要做調整，所以
    我們經乙○○確認後，在該份僱用通知書上仍填註每月支薪
    四萬元。」（調查卷第十、十一頁）。於檢察官偵查中證稱
    ：依照議員提報助理的僱用通知書、助理人員名冊及助理身
    分證影本、印章，我們就依據這些資料辦理（偵查卷第六頁
    ）。於原審審理時證稱：僱用通知書表格由議會製作，受僱
    人欄則空白，「每月支薪新台幣肆萬元整」及「僱用人乙○
    ○」部分係由議會繕打，但印章是他們自己蓋的等語（原審
    卷二第五九、六０頁）。再於本院更四審審理時證稱：（這
    四萬元是否你個人決定的？）不是，我是問她們以後，議員
    跟我說每位助理四萬元，我才依照規定這樣做的。（你有無
    問議員每月聘用助理多少錢？）我有問他每月僱用助理多少
    錢，但實際支出多少我沒有問等語（本院更四審卷第二三四
    頁）。綜據證人陳秀珠上開證述，可見卷附助理人員僱用通
    知書本應由議員自行出具，僅係為方便議員而由議會職員製
    作，然其內容仍係依據議員即被告之意思，且經被告在該僱
    用通知書上蓋章確認無訛，揆諸被告於本院更三審亦供稱：
    應該是拿身分證影本及印章給他們而已等語（見本院更三審
    卷第六八頁），是該僱用通知書仍應認係被告所出具，被告
    執此所為辯解，亦無可取。被告之辯護人雖聲請向台南縣議
    會函查：台南縣議會自「地方民意代表費用支給及村里長事
    務補助費補助條例」於八十九年一月二十六日制定施行後，
    議會有無議決必須依議員助理實際之薪金額予以支給補助？
    辦理議員助理費之補助支給，由議員出具助理人員名冊及僱
    佣通知書，是否為形式上之會計作業所為？，然上開聲請事
    項與本案事實之認定並無關連性，自無調查之必要。至於被
    告之辯護人雖又聲請向內政部民政司函查：如縣議員未向縣
    議會提報助理人員名冊者，縣議會是否仍需每月撥付八萬元
    助理費？又撥付後，縣議員未提報助理名冊，縣議會是否不
    需向縣議員追回所撥付之助理費用？云云，然此前業經本院
    更一審函查，並經內政部於九十四年二月廿三日以內授中民
    字第0940030798號函覆稱：「查地方民意代費用支給及村里
    長事務補助費補助條例第六條規定，縣市議會議員每人最多
    得遴用助理二人，每人每月支給不得超過新台幣四萬元…。
    」等語在卷（更一卷第三七至四二頁），故亦無再行函查之
    必要。
六、綜上所述，被告上開辯解，均屬卸責之詞，均不足採信，本
    案事證明確，犯行應可認定。至被告雖以潘捷福名義，向臺
    南縣議會報領每月四萬元之助理補助費，但潘捷福實領二萬
    元至二萬二千元，惟此部分係經潘捷福同意，並由潘捷福、
    沈坤海、李景星三位助理共同使用該四萬元部分，除經證人
    潘捷福供證外（見原審卷二第三三、三四頁），並有協議書
    附卷可查（附於偵查卷第十六頁），依前述規定，並無違法
    。併此敘明。
七、按刑法於九十四年二月二日修正公布，並於九十五年七月一
    日施行，而行為後法律有變更者，適用行為時之法律。但行
    為後之法律有利於行為人者，適用最有利於行為人之法律，
    刑法第二條第一項定有明文，而有關新舊法之比較，應就罪
    刑有關之連續犯、累犯加重等暨其他法定加減原因（如身分
    加減）與加減例等一切情形，綜其全部罪刑之結果而為比較
    （最高法院九十五年第八次刑事庭會議決議參照）。被告行
    為後，刑法第五十六條之連續犯規定，業已刪除，此刪除雖
    非犯罪構成要件之變更，但顯已影響行為人刑罰之法律效果
    ，自屬法律有變更，而連續犯之規定刪除後，依新刑法規定
    ，被告先後多次行使公務員登載不實文書罪之犯行，均屬獨
    立，應各別論罪後併合處罰，自較舊法以連續犯論斷為重，
    比較新舊法結果，以適用舊法連續犯之規定較為有利。又修
    正後之刑法第四十一條第一項前段規定：「犯最重本刑為五
    年以下有期徒刑以下之刑之罪，而受六個月以下有期徒刑或
    拘役之宣告者，得以新臺幣一千元、二千元或三千元折算一
    日，易科罰金。」，但依據舊法及修正前罰金罰鍰提高標準
    條例第二條前段（現已刪除）規定，被告行為時易科罰金折
    算標準，應以銀元三百元折算一日，經折算為新臺幣後，應
    以新臺幣九百元折算為一日。比較修正前後之易科罰金折算
    標準，修正後之規定並未較有利於被告，則應依刑法第二條
    第一項前段規定，適用被告行為時即修正前刑法第四十一條
    第一項前段規定，定其折算標準。綜合比較結果，以適用舊
    法之規定較為有利於被告，則依刑法第二條第一項前段之規
    定，本件自應適用最有利於行為人之法律即行為時法。
八、又按刑法第二百十四條以「明知為不實之事項，而使公務員
    登載於職務上所掌之公文書，足以生損害於公眾或他人者」
    作為犯罪構成要件，所侵害之法益係社會法益，乃為保障公
    務員所掌公文書內容真實、正確之公信力而設，故行為人既
    以虛偽聲明或陳述方法，利用公務員之不知、不察或不明就
    裏，而據以登載於其職務上所掌之公文書，即足致該文書不
    真實、不正確，公信力即受影響，其行為乃具可罰性。查台
    南縣議員向台南縣議會聲請補助助理人員薪資及春節慰勞金
    ，係由該會出納人員僅憑議員提出之助理人員資料、僱用通
    知書等資料，即為一定金額之發給，該會不為一定之形式審
    查或須為實質之審查，有該議會九十五年三月三日南縣議總
    字第0950000382號函可按（見本院更三審卷第四一頁）；證
    人陳秀珠於原審時亦供證稱：係根據議員所申報的僱用通知
    書上記載的金額付給他，是議員報四萬元，我們就核發四萬
    元等語可按（見原審卷二第五八頁）。是台南縣議會對於議
    員聲請補助助理人員薪資及春節慰勞金，乃係一經議員聲請
    ，該會出納公務員即有登載之義務，並依其所為之聲明或申
    報予以登載勿須為實質之審查，至堪認定。故被告申報之不
    實「台南縣議會第十四屆議員助理人員僱用通知書」，填寫
    每月僱用甲○○四萬元，使台南縣議會承辦職員登載於其職
    務上所掌管「台南縣議會第十四屆議員聘用助理人員印領存
    根」（八十九年二月至九十一年二月每月一張）及「台南縣
    議會第十四屆議員聘用助理人員年終獎金印領存根」（八十
    九年、九十年各一張），並開立各類所得扣繳暨免扣繳憑單
    給予甲○○，作為甲○○年度申報個人所得稅，致生損害於
    台南縣議會對補助議員遴用助理費用管理正確性及甲○○權
    益，核其所為係犯刑法第二百十四條之使公務員登載不實罪
    。其先後多次使公務員登載不實之犯行，均時間緊接，犯罪
    構成要件亦復相同，顯各係基於概括犯意反覆為之，應依修
    正前刑法第五十六條連續犯之規定論以一罪，並加重其刑。
    再被告所為犯行，係於中華民國九十六年四月二十四日前，
    而無該減刑條例第三條不得減刑事由，合於減刑規定，依法
    減其宣告刑。
九、原審未予詳察，遽為被告無罪之判決，自有未合，檢察官上
    訴意旨，就此部分執此指摘原判決不當，為有理由，自應由
    本院將原判決撤銷改判（上訴意旨認被告另犯貪污治罪條例
    第五條第一項第二款公務員利用職務上機會詐取財物罪部分
    ，本院不另為無罪之諭知，詳如後述）。爰審酌被告之犯罪
    動機、目的、手段、品性、生活狀況、智識程度、犯罪所生
    之危害及犯罪後態度等一切情狀，量處有期徒刑十月，並依
    中華民國九十六年罪犯減刑條例第二條第二條第一項第三款
    規定，減其宣告刑二分之一，為有期徒刑五月，並諭知易科
    罰金之折算標準，以資懲儆。
丙、不另為無罪諭知部分：
一、公訴意旨另以：被告乙○○係台南縣議會第十四屆及第十五
    屆議員，為依據法令從事公務之人。竟意圖為自己不法之所
    有，並基於概括之犯意，利用其擔任台南縣議會議員之機會
    ，明知依地方民意代表費用支給及村里長事務補助費補助條
    例第六條之規定：「縣（市）議會議員每人最多得遴用助理
    二人」及「助理費用每人每月支給不得超過新台幣四萬元，
    並得比照軍公教人員年終工作獎金酌支春節慰勞金」，然乙
    ○○自八十九年二月間起，係實際以每月薪資三萬元之代價
    僱用甲○○為助理，並自九十年一月間調為三萬二千元迄九
    十一年一月二十六日為止，每年乙○○並酌支春節慰問金三
    萬元與甲○○。詎乙○○明知上開規定，然卻利用向台南縣
    議會申請補助助理費用之機會，以前述使公務員登載不實之
    犯行，致使台南縣議會辦理出納業務之職員陷於錯誤，如數
    核准乙○○之聲請補助金額達二十六萬九千元。又甲○○業
    於九十一年一月二十六日離職，然卻遲至九十一年三月一日
    ，始向台南縣議會申報停止支付甲○○之薪津，致使台南縣
    議會陷於錯誤，而仍繼續支付乙○○申請補助助理甲○○之
    薪資四萬元。因認被告乙○○所為另犯連續犯貪污治罪條例
    第五條第一項第二款利用職務上之機會詐取財物罪嫌云云。
二、訊據被告堅詞否認有上開犯行，辯稱：自八十九年二月起，
    即確實依地方民意代表費用支給及村里長事務補助費補助條
    例第六條規定，核給甲○○四萬元，然因薪資中包括食宿及
    交際費用，再加上借支，故甲○○每月領得實際薪資通常不
    足四萬元，並確實依上開條例規定支付甲○○一個半月年終
    獎金；又甲○○於九十一年一月二十七至二十九日，尚與伊
    為競選縣議員連任謝票，且在同年二月四日，甲○○亦參加
    伊競選縣議員連任選舉檢討會，故甲○○並非於九十一年一
    月二十六日即離職云云。
三、按犯罪事實，應依證據認定之，無證據不得認定犯罪事實；
    不能證明被告犯罪者，應諭知無罪之判決，刑事訴訟法第一
    百五十四條第二項、第三百零一條第一項，分別定有明文。
    又認定不利於被告事實，須依積極證據，苟積極證據不足為
    不利於被告事實認定時，即應為有利於被告認定，更不必有
    何有利證據；另事實認定，應憑證據，如未能發現相當證據
    ，或證據不足以證明，自不能以推測或擬制方法，為裁判基
    礎；且認定事實所憑證據，其為訴訟上證明，須達於一般人
    均不致有所懷疑，而得確信其為事實之程度者，始得據為有
    罪認定；倘其證明尚未達到此一程度，而有合理懷疑存在時
    ，尚難為有罪認定基礎；苟積極證據不足為不利於被告事實
    認定時，即應為有利於被告認定，更不必有何有利證據（最
    高法院七十六年台上字四九八六號判例參照）。次按貪污治
    罪條例第五條第一項第二款公務員利用職務上之機會，詐取
    財物罪，性質上係屬詐欺罪之一種；故其犯罪構成要件，應
    以行為人（即依法令從事公務人員）有意圖為自己不法所有
    之「主觀犯意存在」，並表現於外，在客觀上有利用其職務
    上可乘事機，而使相對人陷於錯誤，致交付財物，以遂其獲
    取不法所有犯意之目的者，始克相當（參照最高法院九十三
    年台上字第一三五三號、第一八五四號判決）。倘行為人其
    行為欠缺意圖為自己不法所有之「主觀犯意」，即難對行為
    人律以上開罪名。
四、經查：
（一）被告乙○○係台南縣議會第十四屆及第十五屆議員，任期
      自九十年一月起至九十一年三月止，為被告供述在卷，並
      有台南縣議會九十二年十二月十二日南縣議公共字第0920
      002824號函在卷可參。又依地方民意代表費用支給及村里
      長事務補助費補助條例第六條規定：「直轄市議會議員每
      人最多得遴用助理六人，縣市議會議員每人最多得遴用助
      理二人。前項助理費用，每人每月支給不得超過新台幣四
      萬元，並得比照軍公教人員年終工作獎金酌支春節慰勞金
      」。立法意旨，乃現代化國家公共事務項目多樣且複雜，
      以縣議員代表縣民監督縣政，應行使之職權包括審查、議
      決縣自治之規章、預算、決算及縣民之請願陳情等，自非
      議員本身可得兼顧，此所以有議員助理之設置，以輔助議
      員議事及服務縣民。至議員助理遴用，係由議員自行遴聘
      ，法律並無規定其資格，本於私法僱傭關係及專業分工需
      要，自無限制議員遴用助理人數之理由。因此，地方民意
      代表費用支給及村里長事務補助費補助條例規範之內容，
      在於補助地方民意代表費用支給及村里長事務補助費，是
      該條例第六條規定，議員助理人數及支給，顯非在限制議
      員遴用助理人數及助理薪資待遇，而係規範議會每年編列
      預算以補助每一位議員遴用助理費用之上限。亦即在規定
      「縣議會」每年編列預算補助每位議員遴用助理之支給補
      助，最多二人，且每人不得超過四萬元為基礎，即不得超
      過八萬元。
（二）據原審向內政部函查：「縣議員遴用助理，其助理費用如
      何支付？」，經內政部於九十二年三月十二日內授中民字
      0920002268號函覆稱：「縣議會議員助理費支付方式，議
      員向議會提報其所遴用之助理人員名冊者，按助理名冊支
      付助理本人，如議員未向議會提報助理名冊者，則由議員
      本人領取後轉發其所遴用助理」（原審卷九八、九九頁）
      。本院更一審再函內政部對前函所示，如縣議員未向縣議
      會提報助理名冊者，縣議會是否仍需每月撥付八萬元之助
      理費至縣議員帳戶？如撥付後，縣議員始終未提報名冊，
      縣議會是否需向該縣議員追回助理費？」，經內政部再於
      九十四年二月二十三日以內授中民字第0940030798號函覆
      稱：「查地方民意代費用支給及村里長事務補助費補助條
      例第六條規定，縣市議會議員每人最多得遴用助理二人，
      每人每月支給不得超過新台幣四萬元；又依財政部九十年
      十月十八日台財稅字第0900047653號函釋有關縣議員遴用
      助理之費用，其所得稅之扣繳疑義略以，縣市議會議員助
      理之費用既係由議會編列預算撥付，如議員已向議會提報
      其所遴用之助理人員名冊者，議會給付該筆費用時，應以
      助理為對象，依法扣繳所得稅；如議員未向議會提報助理
      人員名冊者，議會給付該筆費用時，則應以議員為對象，
      依法扣繳所得稅，並由議員併入取得年度綜合所得總額課
      稅（本院更一卷三七至四○頁）。是依內政部二次函釋，
      顯見縣議員如已向縣議會提報助理名冊者，縣議會固需依
      名冊撥付款項，如未向縣議會提報助理名冊者，縣議會仍
      需每月撥付八萬元之助理費用至縣議員帳戶，足證該條例
      第六條係就議員助理人數及支給金額，規範議會每年可編
      列多少預算，以補助每一位議員遴用助理費用，至縣議員
      遴用助理人數多少、領取後發給助理金額若干，並非上開
      條例所規範。
（三）被告擔任台南縣議會第十四屆縣議員時，依上開補助條例
      規定，向台南縣議會提報，自八十九年二月一日起僱用甲
      ○○、潘捷福二名助理，有台南縣議會第十四屆議員助理
      人員僱用通知書二份及台南縣議會第十四屆議員聘用助理
      人員印領存根十三份在卷可憑（偵查卷十二、十三頁），
      並經證人甲○○、潘捷福於偵查中供明在卷（詳偵查卷七
      頁背面至九頁）。由此可知，被告於擔任台南縣議會第十
      四屆縣議員期間，正式聘僱證人甲○○與潘捷福二人擔任
      其議員助理，並以證人甲○○與潘捷福二人名義，向台南
      縣議員提報為助理，以請領助理補助費。然因被告為加強
      其對選民服務，另自八十九年二月一日起，在其選區即台
      南縣鹽水鎮及柳營鄉又各設服務處一處，並聘任證人李景
      星、沈坤海分別擔任各該服務處之助理，且就李景星、沈
      坤海二人薪資及差旅費一節，與正式向議會提報之助理潘
      捷福訂立協議書，約定渠等「薪資及差旅費」由被告統籌
      分配，其餘不足部分，由被告補足等情，有八十九年二月
      一日協議書在卷可憑（詳偵查卷十六頁）。另證人潘捷福
      於偵查中結稱，因被告議員服務處，連服務處主任共有四
      位助理，所以被告曾經告訴我，每月要以我的名義，向縣
      議會報領支薪四萬元，我有同意這樣辦理等語（詳偵查卷
      八頁）。足見本件被告雖以證人甲○○及潘捷福二人名義
      ，向台南縣議會提報助理名冊，但因被告聘用助理超出法
      定人數，因此被告乃與其助理簽立上開協議書，以處理被
      告每月向縣議會所領取八萬元助理補助費。雖協議書未經
      證人即助理甲○○參與訂立，然證人甲○○既與證人潘捷
      福同為被告正式向台南縣議會提報助理人員，由上開協會
      書內容及證人潘捷福供述，參以被告實際僱用有四名助理
      觀之，應認被告以證人甲○○與潘捷福名義，向台南縣議
      會提報為正式助理，僅係以渠等二人名義來取得每月縣議
      會補助款八萬元之方法而已，並非實際上被告係以該薪資
      來僱用證人甲○○與潘捷福二人。是證人甲○○與潘捷福
      實際向被告支領薪津多少，仍應視渠等二人與被告約定決
      之，尚難以渠等二人在名義上，被告向縣議會提報各請領
      四萬元補助，以撥入被告帳戶，即遽認該二人每月助理薪
      津係屬四萬元，亦即僱傭契約係存在於議員與其助理之間
      ，議員助理與議會之間並無僱傭關係，且卷附「助理人員
      僱用通知書」並非被告與助理之間之僱傭契約。
（四）依被告於偵查中提出，其與所僱用助理李景星、沈坤山、
      潘捷福等人所訂協議書載明：「于薪資及差旅費用由議員
      乙○○統籌分配，其餘不足部分應由議員乙○○承擔補足
      」等語（詳偵查卷十六頁）。足見被告供稱：其遴用助理
      ，除甲○○外，尚有李景星、沈坤山、潘捷福，總共助理
      四人，基於台南縣議會自八十九年二月一日起，編列補助
      議員遴用助理僅二名各四萬元，因此薪資不敷應用，乃與
      李景星、沈坤山、潘捷福訂立上開協議書等語屬實。此外
      ，觀諸證人岩孟樺於調查站供稱：我每月按照議員所提報
      助理人員名冊，製作助理人員印領清冊，但補助款並非交
      給助理人員領取，而係併同議員研究費直接轉入議員帳戶
      內，因助理與議會間，並無聘僱關係，且助理是受僱於議
      員，故助理薪資係由議員核發等語（詳調查站卷十四頁）
      ，且證人甲○○及潘捷福均供稱，渠等每月薪資均由被告
      支付，而證人甲○○及潘捷福助理費，亦係均撥入被告帳
      戶。準此，益證被告以證人甲○○及潘捷福名義，向縣議
      會提報為助理，僅係以渠等名義，代領助理補助費而已。
（五）證人李景星、沈坤海、潘捷福、甲○○在八十九年二月時
      均受僱於被告擔任被告之助理，李景星每月薪資一萬五千
      元，沈坤海八十九年二月每月薪資二萬元，半年後二萬二
      千元，一年後二萬三千元，潘捷福每月薪資開始時是二萬
      元，以後是二萬三千元，業據證人李景星、沈坤海、潘捷
      福等人分別證述明確（見原審卷一第一０五、一０六、七
      七至八八頁），另證人甲○○於八十九年二月至九十一年
      一月二十六日擔任議員助理期間，其中八十九年二月至十
      二月止，其薪資為每月為三萬元，該年度年終獎金亦為三
      萬元，另九十年一月至同年十二月止，其薪資則為每月三
      萬二千元，該年度年終獎金金額亦為三萬二千元，亦經認
      定如前，則被告自八十九年二月以後每月支出之助理薪資
      每月至少達八萬五千元以上，已超出其向議會所領取之八
      萬元，應堪認定。
（六）綜上所述，本件被告雖以甲○○與潘捷福二人為名義，向
      台南縣議會提報助理名冊，但渠等二人僅係名義上代領助
      理補助費而已，此由證人潘捷福供述及卷存被告助理潘捷
      福、李景星、沈坤海所立協議書觀之，即可得知，證人甲
      ○○與潘捷福所代為請領助理補助費，並非即為證人甲○
      ○與潘捷福實際每月薪資。再依上開補助條例規範意旨，
      縣議會每年編列預算，補助縣議員僱用助理服務選民，如
      縣議員未向議會提報助理名冊，縣議會仍應每月撥入助理
      費八萬元至縣議員帳戶，以供縣議員支付其助理費用，僅
      係未提報助理名冊者，縣議會應以議員本人作為領取該八
      萬元助理費之所得稅扣繳對象而已。如議員未提報助理名
      冊，而實際確已僱用助理服務選民，議員領取該助理費，
      自無任何不法所有之意圖可言。是倘議員所僱助理人數超
      過法定員額二人，而其所領取助理費，由議員領取後加以
      統籌分配，亦難認議員本身領取助理費有何不法所有意圖
      。本件被告以證人甲○○與潘捷福名義領取助理費後，依
      被告與其助理協議書約定，加以統籌分配，且被告自八十
      九年二月以後每月支出之助理薪資每月至少達八萬五千元
      以上，已超出其向議會所領取之八萬元，另甲○○既領有
      年終獎金，其餘同為議員助理之李景星、沈坤海、潘捷福
      等人自亦領有年終獎金，故被告縱未依其提報助理名冊所
      領月薪四萬元及年終獎金五萬五千元、六萬元，發給助理
      甲○○每月薪資及年終獎金，亦難認其有何不法所有意圖
      。另甲○○確係於九十一年一月二十六日離職，有如前述
      ，惟依甲○○原審證稱：「乙○○連任後我就離職，即九
      十一年一月二十六日離職」、「選舉完後，我就跟顏議員
      說我的任期到本屆，一月二十六日他當選，我就跟顏議員
      說你既然當選，我就要離職，如有必要續聘，三天內你再
      跟我連絡，而顏議員都沒有連絡，所以我就認為已離職」
      、「九十一年一月二十六日是口頭向顏議員請辭」等語（
      見原審卷二第十一頁、二一頁、二三頁）；復於本院更三
      審時證稱：「（你離職時被告有沒有答應？）九十一年一
      月二十六日他當選的時候我就有口頭向他辭職，並且我當
      時有告訴他，我給三天的時間，如果他要留我的話，就給
      我消息，不過他都沒有通知我」、「（九十一年一月二十
      七、二十八、二十九日你是否從事謝票的活動？）是的，
      所以我才給他三天的時間給我消息，不過在謝票的三天的
      時間，這三天他都沒有給我消息，所以我就離開了」等語
      ，可知甲○○雖於九十一年一月二十六日向被告請辭，然
      嗣後仍連續三天參與被告之謝票活動，被告對甲○○之請
      辭既未置可否，就甲○○而言，固如其所證述：「顏議員
      都沒有連絡，所以我就認為已離職」，然被告主觀上仍可
      能認為與甲○○間之僱用關係仍然存續，故未即時向台南
      縣議會申報停止支付甲○○之薪津。是被告於九十一年三
      月一日，始向台南縣議會申報停止支付甲○○之薪津，諒
      係對甲○○仍有所期待觀望，作業不及所致，且其自始對
      於議員助理部助費即無何不法所有之意圖，衡情要不至於
      對甲○○離職後一個月餘之助理補助費另起貪念予以詐領
      ，故公訴意旨就此所為之指訴，亦難遽採。
五、綜上所述，本件被告主觀上，對於其向議會領取之議員助理
    補助費，顯然欠缺意圖為自己不法所有之犯意，自難對其律
    以貪污治罪條例第五條第一項第二款公務員利用職務上機會
    ，詐取財物罪。此外，本院復查無其他積極證據足認被告確
    有公訴人所指之貪污治罪條例第五條第一項第二款之犯行，
    就此部分本應為被告無罪之諭知，惟公訴人認被告此部分犯
    行與前開有罪部分有裁判上一罪之牽連犯關係，爰不另為無
    罪之諭知。
據上論斷，應依刑事訴訟法第三百六十九條第一項前段、第三百
六十四條、第二百九十九條第一項前段，刑法第二條第一項、第
二百十四條，修正前刑法第五十六條、第四十一條第一項前段、
刑法施行法第一條之一，減刑條例第二條第一項第三款、第七條
、第九條，廢止前罰金罰鍰提高標準條例第二條，判決如主文。
本案經檢察官范文豪到庭執行職務。
中    華    民    國    97    年    8     月    20    日
                  刑事第六庭    審判長法  官  蔡崇義
                                      法  官  曾文欣
                                      法  官  杭起鶴
以上正本證明與原本無異。
檢察官如不服本判決應於收受本判決後十日內向本院提出上訴書
，其未敘述上訴理由者並得於提起上訴後十日內向本院補提理由
書。
本件被告不得上訴。
                                      書記官  魏安里
中    華    民    國    97    年    8     月    20    日
附錄：本判決論罪科刑法條：
中華民國刑法第214條：
明知為不實之事項，而使公務員登載於職務上所掌之公文書，足
以生損害於公眾或他人者，處三年以下有期徒刑、拘役或五百元
以下罰金。
附表：
┌────────────────────────────┐
│        臺南縣議員顏恒通浮報甲○○助理費統計表          │
├────┬────────┬────────┬─────┤
│時    間│向縣議會領取金額│ 甲○○實際薪資 │ 浮報金額 │
├────┼────────┼────────┼─────┤
│89年2月 │          40,000│          30,000│    10,000│
├────┼────────┼────────┼─────┤
│89年3月 │          40,000│          30,000│    10,000│
├────┼────────┼────────┼─────┤
│89年4月 │          40,000│          30,000│    10,000│
├────┼────────┼────────┼─────┤
│89年5月 │          40,000│          30,000│    10,000│
├────┼────────┼────────┼─────┤
│89年6月 │          40,000│          30,000│    10,000│
├────┼────────┼────────┼─────┤
│89年7月 │          40,000│          30,000│    10,000│
├────┼────────┼────────┼─────┤
│89年8月 │          40,000│          30,000│    10,000│
├────┼────────┼────────┼─────┤
│89年9月 │          40,000│          30,000│    10,000│
├────┼────────┼────────┼─────┤
│89年10月│          40,000│          30,000│    10,000│
├────┼────────┼────────┼─────┤
│89年11月│          40,000│          30,000│    10,000│
├────┼────────┼────────┼─────┤
│89年12月│          40,000│          30,000│    10,000│
├────┼────────┼────────┼─────┤
│90年1月 │          40,000│          32,000│     8,000│
├────┼────────┼────────┼─────┤
│年終獎金│          55,000│          30,000│    25,000│
├────┼────────┼────────┼─────┤
│90年2月 │          40,000│          32,000│     8,000│
├────┼────────┼────────┼─────┤
│90年3月 │          40,000│          32,000│     8,000│
├────┼────────┼────────┼─────┤
│90年4月 │          40,000│          32,000│     8,000│
├────┼────────┼────────┼─────┤
│90年5月 │          40,000│          32,000│     8,000│
├────┼────────┼────────┼─────┤
│90年6月 │          40,000│          32,000│     8,000│
├────┼────────┼────────┼─────┤
│90年7月 │          40,000│          32,000│     8,000│
├────┼────────┼────────┼─────┤
│90年8月 │          40,000│          32,000│     8,000│
├────┼────────┼────────┼─────┤
│90年9月 │          40,000│          32,000│     8,000│
├────┼────────┼────────┼─────┤
│90年10月│          40,000│          32,000│     8,000│
├────┼────────┼────────┼─────┤
│90年11月│          40,000│          32,000│     8,000│
├────┼────────┼────────┼─────┤
│90年12月│          40,000│          32,000│     8,000│
├────┼────────┼────────┼─────┤
│91年1月 │          40,000│          32,000│     8,000│
├────┼────────┼────────┼─────┤
│年終獎金│          60,000│          32,000│    28,000│
├────┼────────┼────────┼─────┤
│91年2月 │          40,000│               0│    40,000│
├────┴────────┴────────┼─────┤
│               總    計                     │   311,000│
└──────────────────────┴─────┘


司法院資訊處製作；財團法人民間司法改革基金會備份。
